【裁判字號】    97,訴,213
【裁判日期】    971230
【裁判案由】    土地所有權移轉登記
【裁判全文】
臺灣苗栗地方法院民事判決               97年度訴字第213號
原      告  巳○○
            申○○
            午○○
兼上一  人
法定代理人  辛○○
原      告  未○
            庚○○
            壬○○
            乙○○
            甲○○
            辰○○○即丑○○之.
            鄧嘉棋即丑○○之承.
            癸○○即丑○○之承.
            子○○即丑○○之承.
            卯○○即丑○○之承.
            寅○○即丑○○之承.
共      同
訴訟代理人  曾朝誠律師
被      告  己○○
                        號
            丙○○
                        巷1號.
            戊○○
                        段31.
兼上二  人
訴訟代理人  丁○○
                        巷93.
上列當事人間請求土地所有權移轉登記等事件，本院於民國97年
12月16日言詞辯論終結，判決如下：
    主  文
被告己○○應將其所有坐落苗栗縣苑裡鎮○○段四０四地號土地
所有權應有部分四分之一，分別移轉登記如附表所示之所有權應
有部分予如附表所示之原告。
被告丁○○應將其所有坐落苗栗縣苑裡鎮○○段四０四地號土地
所有權應有部分四分之一，分別移轉登記如附表所示之所有權應
有部分予如附表所示之原告。
被告丙○○應將其所有坐落苗栗縣苑裡鎮○○段四０四地號土地
所有權應有部分四分之一，分別移轉登記如附表所示之所有權應
有部分予如附表所示之原告。
被告戊○○應將其所有坐落苗栗縣苑裡鎮○○段四０四地號土地
所有權應有部分四分之一，分別移轉登記如附表所示之所有權應
有部分予如附表所示之原告。
原告其餘之訴駁回。
訴訟費用由被告負擔十分之九，餘由原告負擔。
    事實及理由
壹、程序方面：
一、按訴狀送達後，原告不得將原訴變更或追加他訴，但擴張或
    減縮應受判決事項之聲明者，不在此限，民事訴訟法第255
    條第1項第3款定有明文。又不變更訴訟標的，而補充或更正
    事實上或法律上之陳述者，非為訴之變更或追加；民事訴訟
    法第256條亦著有明文。本件原告於本院會同兩造履勘現場
    並囑託苗栗縣通霄地政事務所派員會測後，及於原告辰○○○、鄧嘉棋、癸○○、子○○、卯○○、寅○○聲明承受訴
    訟後，於訴訟程序進行中之民國97年12月16日另具狀更正其
    聲明如主文所示，依前揭規定，自應准許之，先予敘明。
二、本件原告丑○○於起訴後之97年8 月18日死亡，而原告辰○○○、鄧嘉棋、癸○○、子○○、卯○○、寅○○分別為其
    配偶及子女，有繼承系統表及戶籍謄本等件在卷可憑，則渠
    等於被繼承人丑○○死亡後依法聲明承受訴訟，自應准許，
    合先敘明。
貳、實體方面：
一、原告起訴主張：
  (一)訴外人陳漢溪（即被告等4 人之被繼承人）於70年間，將其
    所有坐落苗栗縣苑裡鎮○○段404 地號土地（以下簡稱系爭
    土地）如附圖所示標示A 、B 、C 、D 、E 部分，面積各約
    25坪之土地，及坐落各該部分土地上之建物，分別出售予訴
    外人蕭全（即原告巳○○、申○○、午○○、辛○○之被繼
    承人）、訴外人丑○○（即原告辰○○○、鄧嘉棋、癸○○
    、子○○、卯○○、寅○○之之被繼承人）、原告庚○○、
    原告未○及訴外人徐義雄（即原告壬○○、乙○○、甲○○
    之被繼承人），並簽訂如卷附第10至19頁之不動產買賣契約
    書（以下簡稱系爭第1 次買賣契約）。嗣於75年間，訴外人
    陳漢溪復與上開不動產買受人簽訂卷附第20至26頁之不動產
    買賣契約書（以下簡稱系爭第2 次買賣契約），再將第1 次
    買賣契約之建物外圍兩側，透東至系爭土地界址面積約21坪
    之土地，即坐落系爭土地如附圖所示標示F 、K 部分及標示
    G 、H 、I 、J 部分土地，分別出售予蕭全、丑○○、庚○○、未○及徐義雄。因上開不動產買賣當時，買受人等均無
    自耕農身份，無法辦理移轉登記，故雙方於系爭第1 次買賣
    契約第12條特別註明「本件買賣土地因法令限制目前無法辦
    理分割移轉登記，將來能夠辦理移轉登記時，出賣人應無條
    件即時辦理移轉登記予買受人取得」，而現行農業發展條例
    已修正，非自耕農身份亦得登記為農地所有權人。惟原告屢
    次向被告請求移轉系爭土地所有權應有部分予原告，均未獲
    置理。爰依系爭買賣契約之約定及繼承之法律關係，請求被
    告將系爭土地所有權應有部分移轉登記予原告等語。並聲明
    ：(1)如主文第1 、2 、3 、4 項所示。(2)系爭土地如附圖標
    示A 、F 、K 部分由原告辛○○、申○○、巳○○、午○○
    管理使用；標示B 、G 部分由原告辰○○○、鄧嘉棋、卯○○、寅○○、癸○○、子○○管理使用；標示C 、H 部分由
    原告庚○○管理使用；標示D 、I 部分由原告未○管理使用
    ；標示E 、J 部分由原告壬○○、乙○○、甲○○管理使用
    。
  (二)對被告所為抗辯之陳述：
    (1)自土地登記謄本觀之，系爭土地被告之應有部分均為4分
      之1 ，並非屬公同共有，被告所稱系爭土地仍為被告公同
      共有，無從移轉登記云云，為無足採。
    (2)依系爭買賣契約「目前無法辦理分割移轉登記，將來能夠
      辦理移轉登記時，出賣人應無條件即時辦理移轉登記予買
      受人取得」之約定，顯係因當時農業發展條例強制規定，
      非有自耕農身分不得取得農地所有權，惟依現行農業發展
      條例，農地仍可由非自耕農身分之自然人依應有部分比例
      取得，是以，系爭土地可以移轉登記時即應移轉登記予原
      告等人。又所謂「辦理分割」並不侷限於分割為單筆土地
      ，亦可分割為分別共有，被告抗辯條件尚未成就，應屬誤
      解。
    (3)就系爭買賣契約，買受人所負之義務係價金之給付；系爭
      買賣契約雖有約定納稅71年起由買受人負擔，惟因稅款係
      按年度逐年繳納，並非本於系爭買賣契約而發生，是以，
      原告負擔稅務非立於互為對待給付之關係，被告提出同時
      履行抗辯於法未合。
    (4)又系爭第1 次買賣契約出賣人陳漢溪之印文與系爭第2次
      買賣契約之印文完全符合，均為陳漢溪之印章所蓋，足證
      系爭第2 次買賣契約亦係經過陳漢溪同意後簽訂，被告丁○○、丙○○、戊○○否認系爭第2 次買賣契約之真正，
      為無理由。
二、被告方面：
  (一)被告己○○則以：對原告所提系爭第1 次、第2 次買賣契約
    之真正均不爭執；惟目前系爭土地仍為被告等人公同共有，
    原告請求移轉應有部分，於法不合。且系爭買賣契約係約定
    「目前無法辦理分割移轉登記，將來能夠辦理移轉登記時，
    出賣人應無條件即時辦理移轉登記予買受人取得」，故原告
    於得辦理分割移轉登記之條件尚未成就前，仍不得請求被告
    移轉系爭土地所有權應有部分。又系爭土地因有建物存在，
    則移轉系爭土地持分或分割系爭土地需繳納之土地增值稅，
    應由原告負擔。系爭買賣契約另約定「雙方約定予70年6 月
    10日應將本件買賣標的物全部點交或過耕與買受人掌管使用
    ，其納稅亦自70年2 期起由買受人負擔…」，惟原告至今未
    繳納系爭土地之地價稅，被告就此部分主張同時履行抗辯。
    另如附圖標示A 、B 、C 、D 、E 部分於系爭第1 次買賣契
    約成立時，已分別交付原告或其繼承人使用，原告又請求被
    告交付由渠等管理使用，並無權利保護必要等語，資為抗辯
    。並聲明：原告之訴駁回。
  (二)被告丁○○、丙○○、戊○○則以：對系爭第1 次買賣契約
    之真正不爭執；惟系爭第2 次買賣契約上之簽名與訴外人陳
    漢溪之簽名不符，且該契約之土地交易價格1 坪僅4 、5000
    元，實不合理，地政事務所就此部分亦無登記資料，故否認
    系爭第2 次買賣契約之真正；又系爭買賣契約已超過15年，
    原告之請求權已罹於時效等語，資為抗辯。並聲明：原告之
    訴駁回。
三、本件訴外人陳漢溪（即被告等4 人之被繼承人）於70年間，
    將其所有系爭土地如附圖所示標示A 、B 、C 、D 、E 部分
    ，面積各約25坪之土地，及坐落各該部分土地上之建物，分
    別出售予訴外人蕭全（即原告巳○○、申○○、午○○、辛○○之被繼承人）、訴外人丑○○（即原告辰○○○、鄧嘉
    棋、癸○○、子○○、卯○○、寅○○之之被繼承人）、原
    告庚○○、原告未○及訴外人徐義雄（即原告壬○○、乙○○、甲○○之被繼承人），並簽訂系爭第1 次買賣契約，且
    於買賣契約成立後，即將系爭土地如附圖所示標示A 、B 、
    C 、D 、E 部分土地及各自坐落其上之建物分別交付蕭全、
    丑○○、庚○○、未○及徐義雄等人占有管理使用。系爭第
    1 次買賣契約因當時法令限制，無法辦理移轉登記，故於第
    12條約定「本件買賣土地因法令限制目前無法辦理分割移轉
    登記，將來能夠辦理移轉登記時，出賣人應無條件即時辦理
    移轉登記予買受人取得」等情，為兩造所不爭執，並有原告
    所提系爭第1 次買賣契約、地籍圖謄本、繼承系統表、戶籍
    謄本、土地登記簿謄本、（詳卷第9 至19頁、第27至32頁、
    第43至46頁、第118 至136 頁）等件附卷可憑，且經本院履
    勘現場及囑託苗栗縣通霄地政事務所派員協助會測，製有勘
    驗筆錄、照片（詳卷第80至84頁）及如附圖所示之複丈成果
    圖（詳卷第86頁）等在卷可佐，自堪信為真實。
四、原告另主張陳漢溪於75年間復與蕭全、丑○○、庚○○、未
    ○及徐義雄等人簽訂系爭第2 次買賣契約，將坐落自前次買
    賣之建物外圍兩側，透東至此地號內邊界線止、面積約21坪
    之土地，即坐落系爭土地如附圖所示標示F 、K 部分及標示
    G 、H 、I 、J 部分土地，分別出售予蕭全、丑○○、庚○○、未○及徐義雄之事實，則為被告丁○○、丙○○、戊○○等所否認，並以系爭第2 次買賣契約上陳漢溪之簽名非陳
    漢溪所親自簽名等語置辯。經查：
  (一)按依法律之規定，有使用文字之必要者，得不由本人自寫，
    但必須親自簽名。如有用印章代簽名者，其蓋章與簽名生同
    等之效力，民法第3 條第1 、2 項定有明文。又文書內印章
    及作押既均屬真正，雖由他人代為立據而除有確切反證外，
    自應推定為本人授權行為，如主張印章被盜用應負舉證責任
    ，最高法院著有95年度台上字第2943號裁判意旨可參。本件
    系爭第1 次、第2 次買賣契約上陳漢溪之印文相符，且為陳
    漢溪所有之印章所蓋等情，既為被告丁○○、丙○○、戊○○所不爭執，則依上開說明，被告丁○○、丙○○、戊○○
    自應就渠等所辯陳漢溪之印文係遭他人盜蓋之事實，負舉證
    證明之責。而被告丁○○、丙○○、戊○○迄未能就此舉證
    證明，則渠等前開所辯，自無足採。則依前揭規定及裁判意
    旨，系爭第2 次買賣契約上陳漢溪之印文既屬真正，雖係由
    他人代為書寫立據，仍應推定系爭第2 次買賣契約係經陳漢
    溪授權所為。是原告主張陳漢溪與蕭全、丑○○、庚○○、
    未○確曾簽訂系爭第2次買賣契約，自屬有據。
  (二)原告壬○○、乙○○、甲○○主張陳漢溪於75年間與徐義雄
    曾簽訂系爭第2 次買賣契約，將坐落自前次買賣之建物外圍
    兩側，透東至此地號內邊界線止、面積約21坪之土地，即坐
    落系爭土地如附圖所示標示J 部分土地出售予徐義雄之事實
    ，雖未據提出買賣契約書，惟原告壬○○、乙○○、甲○○
    前揭主張，業經被告己○○自認無訛，且被告丁○○、丙○○、戊○○就此亦未曾有所爭執，自亦堪信為真實。
  (三)綜上，原告主張陳漢溪於75年間復與蕭全、丑○○、庚○○
    、未○及徐義雄等人簽訂系爭第2 次買賣契約，將坐落自前
    次買賣之建物外圍兩側，透東至此地號內邊界線止、面積約
    21坪之土地，即坐落系爭土地如附圖所示標示F 、K 部分及
    標示G 、H 、I 、J 部分土地，分別出售予蕭全、丑○○、
    庚○○、未○及徐義雄之事實，尚屬可採。
五、次按物之出賣人，負交付其物於買受人並使其取得該物所有
    權之義務，又繼承人對於被繼承人之債務，負連帶責任，民
    法第348 條第項及第1153條第1 項分別定有明文。被告等既
    均未拋棄繼承，而農業發展條例第22條原關於農地不得分割
    及移轉為共有之限制規定，及土地法第30條私有農地不得移
    轉為共有之規定，既均已於89年1 月26日（修正）公布，刪
    除各該限制規定，且本件陳漢溪（即被告等4 人之被繼承人
    ）確於70年間，將其所有系爭土地如附圖所示標示A 、B 、
    C 、D 、E 部分，面積各約25坪之土地，及坐落各該部分土
    地上之建物，分別出售予蕭全（即原告巳○○、申○○、午
    ○○、辛○○之被繼承人）、丑○○（即原告辰○○○、鄧
    嘉棋、癸○○、子○○、卯○○、寅○○之被繼承人）、原
    告庚○○、原告未○及徐義雄（即原告壬○○、乙○○、甲○○之被繼承人），並簽訂系爭第1 次買賣契約，另陳漢溪
    又於75年間復與蕭全、丑○○、庚○○、未○及徐義雄等人
    簽訂系爭第2 次買賣契約，將坐落自前次買賣之建物外圍兩
    側，透東至此地號內邊界線止、面積約21坪之土地，即坐落
    系爭土地如附圖所示標示F 、K 部分及標示G 、H 、I 、J
    部分土地，分別出售予蕭全、丑○○、庚○○、未○及徐義
    雄，堪信為真，已如前述。而陳漢溪於70、75年間前後2 次
    出售系爭土地予蕭全、丑○○、庚○○、未○及徐義雄等人
    之面積，換算成應有部分之比例為蕭全10000 分之1830、丑
    ○○10000 分之1754、庚○○10000 分之1774、未○10000
    分之1723、徐義雄10000 分之1761，又為兩造所不爭執，則
    原告依系爭買賣契約及繼承之法律關係，請求被告分別移轉
    登記如主文第1 、2 、3 、4 項之應有部分予原告等人，為
    有理由，應予准許。
六、被告雖分別以前揭情詞置辯，惟查：
  (一)按請求權，因十五年間不行使而消滅，又消滅時效，自請求
    權可行使時起算，民法第125 條及第128 條分別定有明文。
    又農業發展條例第22條原關於農地不得分割及移轉為共有之
    限制規定，係於62年9 月3 日公布施行，土地法第30條私有
    農地不得移轉為共有之規定，則係64年7 月24日（修正）公
    布施行。嗣上開二法律既皆於89年1 月26日（修正）公布，
    刪除各該限制規定。本件系爭第1 次、第2 次買賣契約既分
    別於70、75年間簽訂，依前開規定，原告依系爭買賣契約之
    請求權，自應認於89年1 月26日起始得行使。則原告於97年
    6 月27日提起本件訴訟，顯未逾15年之時效期間。是被告丁○○、丙○○、戊○○所辯原告之請求權已罹於時效而消滅
    云云，為無足採。
  (二)次按解釋意思表示，應探求當事人之真意，不得拘泥於所用
    之辭句，民法第98條固定有明文；惟解釋契約，固須探求當
    事人立約時之真意，不能拘泥於契約之文字，但契約文字業
    已表示當事人真意，無須別事探求者，即不得反捨契約文字
    而更為曲解。最高法院17 年 上字第1118號判例亦著有明文
    。本件系爭買賣契約已約定「目前無法辦理分割移轉登記，
    將來能夠辦理移轉登記時，出賣人應無條件即時辦理移轉登
    記予買受人取得」，有系爭買賣契約附卷可憑。則依系爭買
    賣契約之約定，自係指於依法令規定將來能辦理分割或移轉
    登記時，出賣人即應無條件即時辦理移轉登記予買受人取得
    。是被告己○○所辯原告得辦理分割移轉登記之條件尚未成
    就前，原告仍不得請求被告移轉系爭土地所有權應有部分云
    云，亦無足採。
  (三)再按所謂同時履行之抗辯，乃因成立或履行上有牽連關係之
    雙務契約而生，倘雙方之債務，本於同一雙務契約而發生，
    且其一方之給付與他方之給付，立於互為對待給付之關係者
    ，始可主張同時履行抗辯，最高法院著有95年度台上字第14
    89號裁判意旨可參。本件系爭買賣契約，買受人所負之價金
    給付義務及出賣人所負交付買賣標地物及移轉權利之義務，
    固堪認係立於對待給付關係，而依系爭買賣契約所約定自71
    年起之稅金由買受人負擔之約定，既非兩造雙務契約之主要
    義務，亦非給付價金或移轉登記時附帶須併行之義務，則被
    告己○○所辯原告至今未繳納系爭土地之地價稅，被告得主
    張同時履行抗辯云云，亦非可採。
  (四)綜上，被告所辯，均無足採。
七、另本件陳漢溪於70年間與蕭全、丑○○、庚○○、未○、徐
    義雄等人簽訂系爭第1 次買賣契約後，即將系爭土地如附圖
    所示標示A 、B 、C 、D 、E 部分土地及各自坐落其上之建
    物分別交付蕭全、丑○○、庚○○、未○及徐義雄等人占有
    管理使用等情，為兩造所不爭執，已如前述。又陳漢溪於75
    年間與蕭全、丑○○、庚○○、未○、徐義雄等人簽訂系爭
    第2 次買賣契約後，亦已將系爭土地如附圖前項土地如附圖
    所示標示F 、K 部分及標示G 、F 、I 、J 部分分別交由蕭
    全、丑○○、庚○○、未○及徐義雄等人占有管理使用等情
    ，又為原告所自承，且經本院履勘現場屬實。則系爭土地如
    附圖所示標示AFK 部分、BG部分、CH部分、DI部分及EJ部分
    土地既已由原告等分別占有管理使用中，則原告再依系爭買
    賣契約請求被告應將系爭土地如附圖所示A 、F 、K 部分交
    由原告辛○○、申○○、巳○○、午○○管理使用；B 、G
    部分交由原告辰○○○、鄧嘉棋、卯○○、寅○○、癸○○
    、子○○管理使用；C 、H 部分交由原告庚○○管理使用；
    D 、I 部分交由原告未○管理使用；E 部分交由原告壬○○
    、乙○○、甲○○管理使用，核已非屬必要，應予駁回。
八、本件事證已臻明確，兩造其餘主張、陳述與舉證，經審酌與
    本院前開判斷不生影響，爰不再予逐一論述，附此敘明。
九、訴訟費用負擔之依據：民事訴訟法第79條、第85條第1 項前
    段。
中    華    民    國    97    年    12    月    30    日
                  民事庭法  官  王萬金
以上正本係照原本作成。
如對本判決上訴，須於判決送達後20日內向本院提出上訴狀。
                        書記官  劉碧雯
中    華    民    國    97    年    12    月    30    日
附表：
  原告辛○○：10000分之114
  原告巳○○：10000分之114
  原告申○○：10000分之114
  原告午○○：10000分之114
  原告辰○○○：10000分之73
  原告鄧嘉棋：10000分之73
  原告癸○○：10000分之73
  原告子○○：10000分之73
  原告卯○○：10000分之73
  原告寅○○：10000分之73
  原告壬○○：10000分之147
  原告乙○○：10000分之147
  原告甲○○：10000分之147
  原告庚○○：10000分之444
  原告未○：10000分之431


司法院資訊處製作；財團法人民間司法改革基金會備份。
